最高法院民事判決　　　　　　　　　　110年度台上字第878號
上　訴　人　陳卿子（陳哲世之承受訴訟人）

訴訟代理人　陳君漢律師
　　　　　　殷耀晨律師
　　　　　　卓素芬律師
被 上訴 人　林世智
訴訟代理人　葉昱廷律師
上列當事人間請求返還代墊款事件，上訴人對於中華民國109年5
月27日臺灣高等法院第二審判決（108年度上字第1398 號），提
起上訴，本院判決如下：
    主  文
原判決廢棄，發回臺灣高等法院。
    理  由
本件於第三審上訴程序中，上訴人陳哲世於民國110年9月14日死
亡，其繼承人為陳卿子，有戶籍謄本、繼承系統表及臺灣臺北地
方法院（下稱臺北地院）函在卷可稽，陳卿子聲明承受訴訟，核
無不合，應予准許，合先敘明。
次查被上訴人主張：伊出資20％與訴外人蘇建忠等人合夥投資馬
可孛羅大樓興建案（下稱系爭建案），上訴人之被繼承人陳哲世
就伊之出資額出資40％，與伊訂立隱名合夥契約，其並委伊出名
執行合夥事務及損益分配等事宜，伊因而為陳哲世代墊第11期至
第20期增資款共計新臺幣（下同）3,020 萬元（下稱系爭代墊款
）。嗣陳哲世向臺北地院起訴請求伊給付第11期至第20期之股東
股利分配款1,940萬6,723元（下稱股利分配款）及股東保留房屋
出售款3,404萬元（下稱房屋分配款），臺灣高等法院103年度重
上更㈢字第67號判決認定陳哲世不得請求伊給付房屋分配款，其
雖得請求股利分配款，但經伊以系爭代墊款及利息抵銷後，已無
餘額，因而維持臺北地院所為陳哲世敗訴之判決，駁回其上訴，
陳哲世上訴第三審，經最高法院裁定駁回確定（下稱系爭前案）
，陳哲世自須再返還伊增資代墊款1,079萬3,277元，先為一部請
求等情，依民法第546條第1項、第678條第1 項、第701條規定，
求為命上訴人給付伊400萬元，及自107年3 月30日起至清償日止
，按年息5 ％計算利息之判決（未繫屬本院者，不予贅敘）。
上訴人之被繼承人陳哲世則以：被上訴人於系爭前案係主張以系
爭代墊款扣抵伊之股利分配款，並非主張抵銷，不得主張抵銷之
法律效果；縱屬抵銷，其既判力僅及於該案經抵銷之數額，不及
於被上訴人本件請求。被上訴人未舉證證明已實際支出系爭代墊
款，且被上訴人代墊時間為79年至85年間，其返還請求權亦已罹
於消滅時效等語，資為抗辯。
原審維持第一審就上開部分所為上訴人敗訴之判決，駁回其上訴
，係以：陳哲世於94年間起訴請求被上訴人給付股利分配款及房
屋分配款，經系爭前案裁判其敗訴確定，該案認定兩造間為隱名
合夥關係，被上訴人於系爭建案出資20％，陳哲世之出資為被上
訴人出資額之40％，為兩造所不爭執。次查陳哲世於系爭前案係
以兩造間合夥法律關係為訴訟標的，經臺灣高等法院99年度重上
更㈡字第96號（按：應為96年度重上更㈠字第187 號）判決認定
其股利分配款1,940萬6,723元及房屋分配款3,404 萬元均存在，
被上訴人為陳哲世支出系爭代墊款3,020 萬元，經抵銷後，被上
訴人仍應給付陳哲世2,324萬6,723元。陳哲世就其敗訴部分未上
訴，其請求股利分配款及房屋分配款中之3,020 萬元，業已確定
。陳哲世請求之股利分配款及房屋分配款扣除3,020 萬元後之餘
額2,324萬6,723元，經臺灣高等法院103年度重上更㈢字第67 號
確定判決認定陳哲世不得請求房屋分配款，其股利分配款經扣抵
被上訴人之系爭代墊款後，已無餘額。陳哲世之股利分配款1,94
0萬6,723元及房屋分配款3,404萬元，暨被上訴人之系爭代墊款3
,020萬元，均應受既判力之拘束。系爭前案確定判決認定陳哲世
不得請求房屋分配款及被上訴人有支出系爭代墊款，既具既判力
，上訴人自不得以該確定判決言詞辯論終結前所提出或得提出而
未提出之其他攻擊防禦方法為相反之主張。陳哲世委由被上訴人
出名執行系爭建案合夥事務等事宜，被上訴人為陳哲世支出系爭
代墊款3,020萬元，得依民法第546條第1 項規定請求陳哲世如數
返還。扣除系爭前案認定陳哲世應分得之股利分配款1,940萬6,7
23元後，陳哲世尚應返還被上訴人代墊款1,079萬3,277元。陳哲
世於95年至104 年間多次承認被上訴人已為其代墊系爭代墊款，
被上訴人之請求權未罹於消滅時效。故被上訴人依民法第546 條
第1項規定，一部請求上訴人給付400萬元，及自107年3月30日起
至清償日止，按年息5 ％計算之利息，為有理由，應予准許等詞
，為其判斷之基礎。
按抵銷，應以意思表示，向他方為之，民法第335條第1項前段定
有明文。陳哲世於事實審抗辯：被上訴人於系爭前案係主張伊若
欲請求股利分配款，應先扣除代墊款，並非以抵銷之意思表示向
伊為之，不得主張抵銷之法律效果等語（見第一審訴字卷第 351
頁以下、第465頁以下），並引用臺灣高等法院103年度重上更㈢
字第67號判決書為證據（見第一審北司調字卷第7 頁背面），攸
關被上訴人曾否以系爭代墊款為抵銷及其既判力，係屬重要之防
禦方法。原審未於判決書理由項下記載其取捨之意見，遽謂被上
訴人以系爭代墊款為抵銷，陳哲世應受其既判力之拘束，已有判
決理由不備之違法。次查民事訴訟法第400條第2項係規定：主張
抵銷之請求，其成立與否經裁判者，以主張抵銷之額為限，有既
判力。故成立與否未經裁判之抵銷數額，自無既判力可言。原審
既謂臺灣高等法院103年度重上更㈢字第67 號判決認定陳哲世得
請求股利分配款1,940萬6,723元，不得請求房屋分配款；被上訴
人為陳哲世代墊3,020 萬元，經抵銷後，陳哲世已無餘額可請求
。則被上訴人之代墊款債權經抵銷之數額1,940萬6,723元，固有
既判力，未抵銷之1,079萬3,277元，即無既判力可言。原審見未
及此，遽謂被上訴人之系爭代墊款未抵銷之1,079萬3,277元部分
，亦為系爭前案確定判決之既判力所及，進而為上訴人不利之判
斷，亦有未合。又被上訴人之系爭代墊款係自第11期至第20期，
於79年8月31日至85年12月5日陸續發生，各期金額並不相同，有
增資表附卷可稽（見第一審訴字卷第33頁）。被上訴人於事實審
復主張：伊於本件係請求最後4 期代墊款等語（見第一審訴字卷
第342頁、第557頁）。則系爭前案抵銷之代墊款債權之期別、期
數及金額各如何，自攸關被上訴人本件請求之代墊款債權是否業
因抵銷而消滅，應予究明。原審未詳查審認，遽謂被上訴人得請
求系爭代墊款中之400 萬元，並嫌速斷。上訴論旨，指摘原判決
違背法令，求予廢棄，非無理由。
據上論結，本件上訴為有理由，依民事訴訟法第477條第1項、第
478條第2項，判決如主文。
中    華    民    國   111    年    3     月    3     日
                      最高法院民事第一庭
                          審判長法官  陳  國  禎  
                                法官  鄭  純  惠  
                                法官  王  本  源  
                                法官  高  榮  宏  
                                法官  李  瑜  娟  
本件正本證明與原本無異
                                      書  記  官
中    華    民    國   111    年    3     月    8     日